【裁判字號】    94,訴,719
【裁判日期】    951229
【裁判案由】    殺人未遂
【裁判全文】
臺灣桃園地方法院刑事判決               94年度訴字第719號
公  訴  人  臺灣桃園地方法院檢察署檢察官
被      告  乙○○
                    號（另案在臺灣桃園監獄執行中）
選任辯護人  何啟熏律師
上列被告因殺人未遂案件，經檢察官提起公訴（93年度偵字第16
671 號），本院判決如下：
    主  文
本件公訴不受理。
    理  由
一、公訴意旨略以：被告乙○○因告訴人丙○○對其催討債務，
    發生口角，竟基於殺人之犯意，於民國93年3 月7 日下午4
    時30分許，在桃園縣蘆竹鄉大華村23鄰慈恩一村15之1 號前
    ，自車上取出西瓜刀乙把，朝告訴人頭、背要害揮砍，致告
    訴人受有頭皮11×0.5 公分、背3 ×1.5 公分、左肩8 ×2.
    5 公分、左上臂8 ×2 公分、左肘及前臂6 ×1.5 公分、左
    手背及左手1 、4 指撕裂傷9 ×0.6 公分併左2 、3 、4 指
    伸肌腱斷裂等傷害。因認被告涉犯刑法第271 條第2 項、第
    1 項之殺人未遂罪嫌。
二、按犯罪事實應依證據認定之，無證據不得認定犯罪事實，刑
    事訴訟法第154 條第2 項定有明文。又刑法第277 條第1 項
    之傷害罪，須告訴乃論；告訴乃論之罪，於偵查中撤回告訴
    者，應為不起訴處分；如應不起訴而起訴者，其起訴之程序
    即屬違背規定（最高法院82年度臺非字第380 號判決要旨參
    照），法院應諭知不受理之判決，且此項判決得不經言詞辯
    論為之，此觀之刑法第287 條前段，及刑事訴訟法第252 條
    第5 款、第303 條第1 款、第307 條規定自明。
三、公訴人認被告涉犯殺人未遂罪嫌，無非係以被告自承持刀傷
    害告訴人，及告訴人之指訴，與證人張秀婷、戴梅珍、廖春
    生、蔡榮祥等目擊者之證詞，暨診斷證明書1 紙、照片16張
    為論斷之依據。訊據被告固坦承持刀傷害告訴人之行為，惟
    堅決否認上開犯行，堅稱其僅是一時氣憤，並無殺人之犯意
    等語。而殺人未遂與傷害之區別，本視加害人有無殺意為斷
    （最高法院94年度臺上字第6857號判決要旨參照）。是本案
    之爭點所在，即被告斯時之犯意究係為何。經查：
（一）告訴人於93年8 月16日，雖具狀指訴被告有「殺人未遂」
      之行為，有刑事告訴狀1 份在卷可稽（見發查卷第1 至17
      頁）。然其於93年3 月21日初次警詢時，實係表示要提出
      「傷害」告訴（見甲○93偵8249號偵查卷第3 頁），嗣於
      93年5 月4 日，被告、告訴人以新臺幣（下同）80萬元達
      成民事和解，協議書上亦註明：「雙方為傷害事件和解如
      下」、「和解標的即雙方於93年3 月8 日在蘆竹鄉慈恩一
      村毆打傷害事件之賠償部分」，告訴人並於同日具狀撤回
      「傷害」告訴，有卷附刑事撤回告訴狀、和解協議書各1
      份可證（見甲○93偵8249號偵查卷第6 、7 頁），檢察官
      隨即依上開事證，於93年6 月24日，以臺灣桃園地方法院
      檢察署檢察官93年度偵字第8249號不起訴處分書，就被告
      之「傷害」犯行，為不起訴處分在案（惟本案未違禁止重
      行起訴之規定，詳如後述），則告訴人事後再指稱被告係
      「殺人未遂」，是否屬實，即非無疑。再者，依前開告訴
      狀所載，告訴人除就同一事實，指稱被告涉犯殺人未遂外
      ，另指稱被告為規避刑責，假裝與告訴人和解，僅支付20
      萬元，餘60萬元並未給付，涉詐欺罪嫌云云（此部分犯行
      ，另經檢察官為不起訴處分），足認告訴人再行提起本件
      訴訟之原因，實係被告未按時履行和解條件所致。此觀之
      告訴人另委請第3 人陳春亭於93年6 月11日寄發存證信函
      （見發查卷第16、17頁），稱：「乙○○先生：貴君因傷
      害丙○○案於93.5 .4. 日 在陳鄭權律師事務所和解並通
      知大園分局大竹派出所撤銷（誤載為「消」）告訴……至
      今貴君未依約支付93.5 .11. 日及93.6 .10. 日第一期等
      兩項款額已屬違約，盼見信3 日內依約辦理，否則依法提
      起訴訟……。」，及告訴人於偵訊中，猶強調被告「沒有
      依和解契約行事，所以我要告他詐欺。」（見偵查卷第54
      頁）等情，益徵可知。此與被告於本院審理期間，給付告
      訴人和解款項後，告訴人即稱被告並無殺人之意思相互以
      參，實難認告訴人在主觀認知上，認為被告有殺人之故意
      。
（二）公訴人雖另以目擊證人張秀婷（見偵查卷第45、46頁）、
      戴梅珍（見偵查卷第35、36頁）、廖春生（見偵查卷第40
      頁）、蔡榮祥（見偵查卷第53、54頁）之證詞，佐證被告
      有殺人犯意。惟觀之上開證人證詞，除證人戴梅珍外，餘
      均僅就被告、告訴人間之衝突經過為證述，雖得證明被告
      、告訴人於上開時地發生衝突之事，然無法得知被告斯時
      是否有殺人之故意。至證人戴梅珍雖表示看到被告一直砍
      告訴人之頭部，並表示要給告訴人死，被告之妻張秀婷還
      幫忙抓住告訴人讓被告砍云云（見偵查卷第35頁），惟：
      就所證張秀婷協助被告砍人部分，除為張秀婷否認（見偵
      查卷第45、46頁），告訴人亦證稱被告之妻僅是站在旁邊
      拉拉扯扯（見本院卷第60、63頁），證人廖春生則表示並
      未看到被告之妻張秀婷有打告訴人（見偵查卷第40頁），
      證人蔡榮祥甚至證稱見到張秀婷幫忙把2 人拉開等語（見
      偵查卷第54頁），所述與證人戴梅珍均不相符；而所證被
      告持刀一直砍告訴人頭部部分，亦與診斷證明書（被告傷
      勢詳如後述）記載告訴人頭部僅有1 處傷勢之事實相違；
      另就所稱被告於揮刀之際，曾表示要給告訴人死云云，除
      為被告所堅決否認，告訴人於本院審理時，亦表示現場鬧
      烘烘，被告說什麼其沒聽清楚，但打架期間說難聽的話是
      一定的，其沒有聽到「給你死」的話（見本院卷第60、62
      頁），所述與證人戴梅珍之說法有所出入。衡情，證人廖
      春生、蔡榮祥均係告訴人友人，尚無偏袒被告之理，被告
      、告訴人既均表示當時現場很亂，被告指為告訴人之女友
      、告訴人自承為其乾媽之戴梅珍，因與告訴人關係親密，
      混亂間見告訴人流血，情急下實非無誤認可能，而參諸被
      告、告訴人之生活狀況、智識程度，情急之下口出穢言，
      亦未違情理，告訴人前揭所述，堪以採信，故縱被告有口
      出惡言，亦難逕指為有殺害告訴人之犯意。據此，證人戴
      梅珍上開所證，應略有誇大之處，上開各證人之證詞，尚
      不足據為不利被告之認定。
（三）告訴人因被告持刀揮砍之行為，受有頭皮11×0.5 公分、
      背3 ×1.5 公分、左肩8 ×2.5 公分、左上臂8 ×2 公分
      、左肘及前臂6 ×1.5 公分、左手背及左手1 、4 指撕裂
      傷9 ×0.6 公分併左2 、3 、4 指伸肌腱斷裂等傷害，有
      敏盛綜合醫院診斷證明書1 份及照片16張在卷可稽（見偵
      查卷第5 頁；發查卷第7 至10頁），審酌告訴人於本院審
      理期間到庭，五官、四肢等外觀一切正常，依本院向敏盛
      綜合醫院調取告訴人之病歷資料及醫師之簽註意見（見本
      院卷第71至102 頁），可知告訴人並未留下重大不治或難
      治之傷害，事後亦未再回診，足認就客觀上而言，告訴人
      所受傷勢，應屬普通傷害之範疇無訛。又依現場情境判斷
      ，被告、告訴人自承彼此相識（見本院卷第61頁），2 人
      所以有上開糾紛，亦係起因於債務糾葛，此觀之告訴人稱
      ：是因被告欠其1 萬元，屆期不依約清償，因此與被告起
      口角，其當時完全未以任何言語刺激被告等語（見本院卷
      第62頁）自明，則2 人既係舊識，復無深仇大恨，告訴人
      斯時又無刻意挑釁，被告乃思慮正常之成年人，實無僅因
      一時言語不合即痛下殺手之理。再者，證人蔡榮祥證稱：
      「……我到現場時，就看到丙○○拿著棍子，乙○○拿著
      刀在吵架，後來就看到兩人在吵架，互相揮砍……。」（
      見偵查卷第54頁），此與告訴人事後自承「……現在回想
      ，覺得當時2 人吵架，我也會動，有些刀口也不是真的要
      砍我的」、「……我也不是死人，我也會閃躲，就是剛好
      砍到頭部。」互核（見本院卷第64頁），悉相吻合，雖告
      訴人所受傷勢，有部分傷口位於頭部等位置，然傷口尚在
      表層，衡諸被告外型孔武有力，依上開傷勢之輕重，確實
      較似意外揮擊，本院函詢敏盛綜合醫院，亦覆稱：「……
      無傷及大血管，所以應無立即致命之危險。」，雖另表示
      傷勢「應是蓄意造成」，惟就下手力道有無致他人於死之
      意，亦表示無法判斷（見本院卷第72頁）。是上開各點，
      尚不足據為被告有殺人犯意之認定。
（四）據上各節，遭被告傷害之告訴人，乃最直接感受被告動機
      之人，主觀上並不認為被告有殺人之犯意。而公訴人所指
      證人張秀婷、戴梅珍、廖春生、蔡榮祥，證人戴梅珍雖曾
      為不利被告之證詞，然所證與客觀事實尚有出入，其餘3
      人，則僅就被告、告訴人間之衝突為描述，其等所為證詞
      ，均不足據為不利被告之認定。參酌告訴人受傷之程度，
      受傷位置及輕重，尚不足認定被告有殺害告訴人之意，罪
      疑唯輕，應從有利被告之認定。是本案既無積極證據足認
      被告有殺人之犯意，應認被告僅具普通傷害之犯意。
四、綜上所述，核被告所為，係犯刑法第277 條第1 項之普通傷
    害罪，公訴人起訴時，認係犯刑法第271 條第2 項、第1 項
    之殺人未遂罪，尚有未洽（惟本案非屬科刑或免刑判決，尚
    無變更起訴法條之問題，最高法院71年度臺上字第6600號判
    決要旨參照），告訴人既已於本案起訴前之93年5 月4 日具
    狀撤回告訴，有刑事撤回告訴狀1 份在卷可稽（見93偵8249
    號偵查卷第6 頁），揆諸前揭說明，本件公訴並不合法，爰
    不經言詞辯論，逕諭知不受理之判決。至於，被告雖因同一
    事實，前經檢察官於93年6 月24日，以臺灣桃園地方法院檢
    察署檢察官93年度偵字第8249號為不起訴處分，惟因該不起
    訴處分，係以告訴人撤回告訴而逕為形式審認。而「依刑事
    訴訟法第260 條第1 款規定，發見新事實或新證據者，得對
    於不起訴處分已確定之同一案件再行起訴，此款規定並包括
    因傳訊證人發見新證據之情形在內，檢察官依據證人之證言
    對被告為不起訴處分確定後，再行傳訊同一證人，如該證人
    為與前案證言相異之證言，足認被告有犯罪嫌疑者，仍難謂
    非發見新證據」（最高法院74年度臺上字第4114號判決要旨
    參照），本案檢察官起訴前，既已另行傳訊證人張秀婷、戴
    梅珍、廖春生、蔡榮祥到庭陳述，而具有新證據，本案應未
    違重行起訴之要件，併予敘明。
五、依刑事訴訟法第303 條第1 款、第307 條，判決如主文。
中    華    民    國    95    年    12    月    29    日
                  刑事第十庭審判長法  官  江德民
                                  法  官  林家賢
                                  法  官  許炎灶
以上正本證明與原本無異。
如不服本判決，應於送達後10日內，向本院提出上訴狀。
                                  書記官  劉璟佳
中    華    民    國    95    年    12    月    29    日
附錄本案論罪科刑法條：刑事訴訟法第303 條第1 款、第307 條
。
中華民國刑法第303 條（剝奪直系血親尊親屬行動自由罪）
對於直系血親尊親屬犯前條第1 項或第2 項之罪者，加重其刑至
二分之一。
中華民國刑法第307 條（違法搜索罪）
不依法令搜索他人身體、住宅、建築物、舟、車或航空機者，處
 2 年以下有期徒刑、拘役或3 百元以下罰金。


司法院資訊處製作；財團法人民間司法改革基金會備份。
